【裁判字號】    93,上,35
【裁判日期】    950929
【裁判案由】    損害賠償
【裁判全文】
臺灣高等法院高雄分院民事判決            93年度上字第35號
上  訴  人  甲○○
訴訟代理人  方春意律師
被上訴  人  私立高雄醫學大學附設中和紀念醫院
法定代理人  丙○○
被上訴  人  乙○○
            丁○○
上列三人共同
訴訟代理人  王伊忱律師
            陳景裕律師
            鄭美玲律師
上列當事人間請求損害賠償事件，上訴人對於民國92年12月23日
臺灣高雄地方法院90年度訴字第554 號第一審判決提起上訴，本
院於95年9月19日言詞辯論終結，判決如下：
    主  文
原判決關於駁回上訴人後開第二項之訴，及訴訟費用之裁判均廢
棄。
被上訴人應連帶給付上訴人新台幣肆拾萬元，及自民國九十年一
月十九日起至清償日止，按週年利率百分之五計算之利息。
其餘上訴駁回。
第一、二審訴訟費用由被上訴人連帶負擔千分之七十五，餘由上
訴人負擔。
    事實及理由
一、被上訴人私立高雄醫學大學附設中和紀念醫院（下稱高醫附
    設中和醫院）之法定代理人原為洪純隆，於訴訟中經變更為
    丙○○，並經聲明承受訴訟（見原審卷(二)第104 ～108 頁）
    ，核與法律規定相符，應予准許，先予說明。
二、上訴人起訴主張：伊因下肢無力而於民國83年6 月30日至高
    醫附設中和醫院急診，隨即辦理住院，而由被上訴人主治醫
    師乙○○及住院醫師丁○○（下稱乙○○等人）負責治療。
    而乙○○等人雖認定伊係因脊髓內腫瘤導致下肢癱瘓，但診
    斷受損部位為胸椎第12節，並指定就胸椎第10、11、12節進
    行血管攝影檢查，經於83年7 月8 日檢查結果並無異樣後，
    乙○○等人仍斷定病灶即在該處，並建議開刀治療，但未獲
    伊同意。嗣伊因突然能走動而轉至復健科進行復健，迄至同
    年8 月23日出院。又伊於出院後因再度癱瘓，曾於84年5 月
    、86年10月間前往高雄醫學院住院，並於87年12月間再度住
    院及進行血管攝影，始發現病灶係胸椎第6 節動靜脈畸形，
    遂轉赴長庚醫院作栓塞治療，惟因已錯失治療期間，致癱瘓
    情況迄今無法改善，此顯係因乙○○等人之過失誤診行為所
    致，伊自得請求其賠償以基本工資每月新台幣（下同）15,8
    40元，並依伊尚可工作期間17年之喪失勞動能力損失2,382,
    917 元，另亦再請求精神慰藉金300 萬元，合計5,382,917
    元。又高醫附設中和醫院為乙○○等人之僱用人，並為醫療
    契約之當事人，且為消費者保護法（下稱消保法）所稱之企
    業經營者，自應就乙○○等人之行為負連帶賠償責任。爰依
    侵權行為、債務不履行及消保法第7 條之規定，提起本訴，
    並聲明求為命被上訴人連帶給付5,382,917 元及加計自起訴
    狀繕本送達翌日起算法定遲延利息，並願供擔保為假執行之
    判決。
三、被上訴人則均以：乙○○等人於上訴人經腰椎磁振掃描檢查
    後，認可能罹患動靜脈畸形類之血管性病灶，而經脊髓血管
    攝影結果，雖未發現血管性病灶，然因腦脊髓液檢查結果確
    定上訴人曾發生出血現象，故仍研判應屬動靜脈畸形之血管
    性病灶，乃建議再作磁振掃描及腰椎探查手術，惟均遭上訴
    人拒絕，乙○○等人已盡其醫療義務，並無任何疏失。況該
    動靜脈畸形為相當罕見且治療困難之病症，即使早期發現，
    亦不一定能控制或治癒，則上訴人認乙○○等人有誤診且使
    其錯失黃金治療時期，即屬無據，亦無因果關係。又消保法
    並不適用於醫療行為，上訴人據以請求，並無理由。另上訴
    人並未舉證證明被上訴人確有過失，縱有過失，上訴人請求
    之各項金額明顯過高，且上訴人拒絕相關進一步檢查，亦與
    有過失等語，資為抗辯。
四、原審經審理結果，駁回上訴人全部請求，上訴人提起上訴，
    並於本院聲明：(一)原判決廢棄。(二)被上訴人應連帶給付上訴
    人5,382,917 元，及自起訴狀繕本送達翌日起至清償日止，
    按年息5%計算之利息。(三)第一、二審訴訟費用由被上訴人連
    帶負擔。(四)願供擔保為假執行。被上訴人則聲明：(一)上訴駁
    回。(二)第二審訴訟費用由上訴人負擔。(三)如受不利判決，願
    供擔保免為假執行。
五、兩造爭執及不爭執事項：
  (一)不爭執部分：
  1.上訴人因下肢無力而於83年6 月30日至高雄醫學院急診，隨
    即辦理住院，而由乙○○等人負責治療。83年7 月1 日經腰
    椎核磁共振掃描，並施行腰椎穿刺及腦脊髓液檢查後，磁振
    掃描顯示第11、12節胸髓有腫脹現象，腦脊髓液顏色呈褐黃
    色。83年7 月8 日施行脊髓血管攝影結果，第10、11、12節
    部分無異常現象。同月9 日再次作腦脊髓液檢查，亦屬正常
    。上訴人於83年7 月14日起即作復健治療，並於同月23日轉
    至復健科，同年8 月23日出院。有上訴人在高醫附設中和醫
    院之病歷在卷可稽（見外放證物）。
  2.上訴人於84年5 月及86年10月間均曾因在復健科住院治療，
    並均經腰椎核磁共振掃描檢查。其中84年5 月時，兩側下肢
    尚可移動，第11、12節胸髓部位有腫脹現象。而在86年10月
    時，兩側下肢已完全癱瘓。有上訴人在高醫附設中和醫院之
    病歷在卷可憑（見外放證物）。
  3.上訴人於87年12月間再至復健科住院，88年1 月間經血管攝
    影檢查，發現病灶為第6 胸椎之動靜脈畸形，並於88年2 月
    間起轉至高雄長庚紀念醫院接受動靜脈栓塞術治療，且於88
    年3 月及89年8 月經核磁共振掃描結果，證實為動靜脈畸形
    。89年9 月5 日為栓塞後之追蹤檢查，發現現原來異常血管
    已不見。有上訴人在高雄長庚紀念醫院之病歷及函文在卷可
    稽（見原審卷(一)第29～61、64～71頁，本院卷(一)第165 頁）
    。
  4.上訴人現因脊髓動靜脈畸形致兩下肢癱瘓，完全喪失機能。
    有診斷證明書在卷可憑（見原審調解卷第9 、10、12頁）。
  5.上訴人為41年5 月20日出生。
  6.乙○○等人於83年7 月間為上訴人施行醫療行為時，為受僱
    於高醫附設中和醫院。
  (二)爭執部分：
  1.乙○○等人之醫療行為有無過失。
  2.若有過失，與上訴人之兩下肢癱瘓間有無相當因果關係。
  3.高醫附設中和醫院是否應負債務不履行之賠償責任。
  4.本件有無消保法第7 條規定之適用。
  5.上訴人若得請求賠償，其金額為若干。
  6.上訴人是否與有過失。
六、乙○○等人之醫療行為有無過失部分：
  (一)上訴人主張其病灶在83年間就已經存在，乙○○等人在第1
    次檢查未檢測出後，並未再作第2 次檢測確認，僅要求上訴
    人進行不合醫理之探查手術，縱嗣後經高雄長庚紀念醫院栓
    塞結果，已使異常血管部分消失，但因喪失黃金治療時期而
    仍導致兩下肢癱瘓之結果，乙○○等人顯有過失等語。乙○
    ○等人則抗辯上訴人所罹患之動靜脈畸形病灶在初步檢查時
    為相當困難，並需相當時間才能追蹤診察，上訴人第1 次血
    管攝影未檢測出以後，其等有再建議做核磁共振及探查手術
    ，但遭上訴人拒絕，其等已盡相當注意及診察義務，故無過
    失等語。
  (二)就83年間第1 次檢查時能否發現上訴人之病灶即胸椎第6節
    之動靜脈畸形部分：
  1.經原審及本院將全部病歷及卷證資料送請行政院衛生署醫事
    審議委員會（下稱醫審會）鑑定結果，醫審會認：
  (1)「依現有卷證，是能認定83年時，甲○○胸椎第6 節應已存
    在動靜脈畸形，且能依87年之病歷，推知83年時甲○○胸椎
    第6 節應已存在動靜脈畸形。」、「乙○○、丁○○給甲○
    ○施作之檢查，主要有腰椎核磁共振掃描、腰椎穿刺檢查脊
    髓液和勾第10、11和12肋間動脈作脊椎血管攝影。以上之檢
    查，不能查覺胸椎第6 節的病變。」、「83年7 月8 日之血
    管攝影檢查是勾第10、11和12肋間動脈所作的檢查。如果有
    勾第6 肋間動脈作血管攝影，則檢查報告會是發現有動靜脈
    畸形由第6 肋間動脈供應病灶之血流。」、「83年時甲○○
    已顯現在外之症狀，有乙○○、丁○○所作之檢查之病因所
    不會產生之症狀。甲○○的疼痛感喪失的界線在第10胸髓神
    經根的支配區，因此甲○○的病灶位置是要比乙○○、丁○
    ○所懷疑的位置高。」（以上見原審卷(一)第129 ～131 頁之
    第90361 號鑑定書）。
  (2)「87年6 月間接受胸椎血管攝影檢查，結果發現第6 節胸脊
    髓動靜脈畸形。動靜脈畸形係一種先天性病灶，病患出生時
    就已經存在。該病灶若沒有破裂通常沒有症狀。於83年6 月
    29日晚間破裂出血，造成蜘蛛膜下腔出血、血管痙攣導致脊
    髓缺血，產生下肢無力。83年7 月間影像學檢查無法確定的
    病灶，就是第6 節胸脊髓動靜脈畸形。」、「依所附報告，
    83年7 月8 日脊髓血管攝影檢查只勾第10、11、12肋間動脈
    ，沒有全部肋間動脈均有勾。脊髓血管攝影檢查時，勾肋間
    動脈有時可能會出現技術性的困難，一般病灶的解剖位置在
    脊髓血管攝影前，要先有初步的定位，針對這個定位，勾相
    關的肋間動脈就會發現此病灶，不會出現無法發現此病灶的
    情形。」（以上見原審卷(二)第22～30 頁 之第000000 0號鑑
    定書）。
  (3)依上開醫審會之鑑定意見，明確指出83年7 月間所為血管攝
    影檢查只勾第10、11、12肋間動脈，沒有勾全部肋間動脈。
    而上訴人之病灶係在胸椎第6 節部位，且在當時即已存在，
    如經適當檢查即可發現，則乙○○等人在當時未能確認真正
    病灶位置所在，應可認定。
  2.乙○○等人雖抗辯其並未指定血管攝影之部位，而證人即實
    際從事血管攝影之高醫附設中和醫院放射科醫師周敏雄亦於
    原審證稱「沒有指定部位，但有說要做脊椎血管攝影。我們
    是用導管方式做，從大動脈即用管子勾肋間動脈，勾到就照
    ，細微血管部分是用分支跑到的脊椎去。沒有發現血管畸形
    。」（見原審卷(一)第85、86頁）。且醫審會就此部分亦認「
    至於會勾第10、11和12肋間動脈作血管攝影，是否為乙○○
    、丁○○指定，從病歷記載，沒有資料可查。」（見第9036
    1 號鑑定書）。然不論乙○○等人是否就血管攝影有所指定
    ，其原既研判上訴人有血管性病變之異狀，並欲藉由血管攝
    影以查明其病灶之確實位置，以利進行次階段之治療方法，
    則在該血管攝影僅拍攝得第10、11、12節而未能查明病灶確
    實位置後，本即應再進行血管攝影等適當之檢查方法以資確
    認，此從其在血管攝影後有再做第2 次脊椎穿刺之腦脊髓液
    檢查，並建議施行開刀探查手術等處置，亦可得佐證，否則
    ，若認上訴人已無異狀，即無庸再建議進行探查手術（至探
    查手術並不適當，詳後述）。而上訴人之胸椎第6 節之動靜
    脈畸形既於83年當時即已存在，且可藉由血管攝影發現，亦
    如前述，且醫審會第90361 號鑑定書亦認定「83年及其後乙
    ○○、丁○○之診治過程中，乙○○、丁○○所研判之病因
    是有考慮動靜脈畸型的診斷，只是不明瞭真正的解剖位置。
    」等情，則乙○○等人在血管攝影未能發現確實病灶所在後
    ，未再以適當檢查方式確認病灶所在，致未能及時發現，自
    有疏失，且此項疏失並不因其是否有指定血管攝影部位而有
    差異。
  3.依上所述，醫審會所為上訴人所罹患之胸椎第6 節動靜脈畸
    形於83年7 月間即已存在，且依當時之血管攝影檢查亦可確
    認該病灶所在之鑑定意見，本院經斟酌相關病歷及卷證資料
    結果，認與事實相符，應可採為判斷之依據，故上訴人主張
    係因乙○○等人未能依血管攝影為適當確認，致未能及時發
    現而有疏失，應屬可採。乙○○等人陳稱當時無法發現，尚
    不足採。
  (三)就乙○○等人於血管攝影後之醫療行為是否適當部分：
  1.乙○○等人抗辯其於血管攝影未能顯示確實位置後，即再建
    議上訴人為磁振掃描檢查及進行探查手術，因上訴人拒絕而
    未採行，並無違反醫療常規等語。
  2.經查，就再次為磁振掃描檢查部分，上訴人否認有此項建議
    ，而83年7 月9 日之病歷資料上雖有記載「Recheck MRI 」
    （見本院卷(一)第63頁），且醫審會第0000000 號鑑定書亦據
    以認定「脊椎血管攝影未顯示確定之發現，故建議重覆脊椎
    之磁振掃描檢查」等語。惟就磁振掃描之檢查，上訴人並未
    曾拒絕第1 次之檢查，且就痛苦程度高於磁振掃描之血管攝
    影並未拒絕，則其為求確認病灶所在，若乙○○等人確有建
    議再次為磁振掃描，依經驗法則，上訴人應無拒絕之必要，
    故上訴人陳稱並無建議再做磁振掃描，上開病歷係「再核對
    原來磁振掃描結果」等語，即非全無所據。參以上訴人所罹
    患之病症為動靜脈畸形，而「動靜脈畸形在腦部能以MRI 檢
    查，但在脊髓因解析度的關係較不容易以MRI 診斷，但有時
    若有出血或嚴重水腫情況時，可能也會影響MRI 對動靜脈畸
    形之診斷率。甲○○所罹患之動靜脈畸形在脊髓以MRI 較不
    容易診斷，尤其因當時脊髓有腫脹及出血之現象，故會影響
    MRI 對其病灶之診斷率。」亦經醫審會鑑定意見說明甚詳（
    見本院卷(一)第214 ～224 頁之第0000000 號鑑定書），則縱
    認乙○○等人確有建議請再次做磁振掃描而為上訴人所拒絕
    ，但經第1 次磁振掃描並為血管攝影後，並未能確實發現病
    灶所在，而所建議之第2 次磁振掃描能否確實發現病灶所在
    ，依上開醫審會之說明，仍存有相當之不確定因素，故乙○
    ○等人此部分抗辯，本院經斟酌結果，仍難為其有利之認定
    。
  3.又就探查手術部分，醫審會經鑑定結果認「神經外科手術絕
    少用探查手術，不似一般外科手術，在無法確定病灶部位下
    ，施予剖腹探查手術以得知病灶部位。神經外科手術需確定
    病灶才能手術，尤其是脊髓病灶，否則會導致更嚴重併發症
    。本案醫師根據臨床症狀，懷疑有脊髓病變，但影像學檢查
    無法確定病灶部位，因此探查手術不可行。」、「探查手術
    是在醫療儀器檢查均無法得知病因時，即以外科手術直接查
    看，以期獲得病因。對神經外科而言，對於病灶的解剖位置
    已有初步的定位，但是病灶性質不明手術之目的是要摘除病
    灶組織作病理診斷分析。以本件病患病症而言，探查手術之
    目的也是要了解病灶性質，而非病灶部位。」、「病患於
    接受乙○○及丁○○兩位醫師治療時（即83年6 月30日起至
    83年7 月22日止）所作之各項檢查及檢驗所呈現之結果所示
    ，探查手術不是合理得醫療途徑，因為當時病灶的解剖位置
    還是不明。」（見第0000000 號鑑定書）。此項鑑定意見對
    照當時上訴人在磁振掃描及血管攝影後並未能發現病灶係在
    胸椎第6 節部位之情形，應可見乙○○等人於血管攝影未發
    現確實病灶位置後所建議之探查手術，並非符合當時情狀之
    醫療方法，故上訴人拒絕此項探查手術之施行，並無不當，
    自亦無從為乙○○等人有利之認定。至醫審會第0000000 號
    鑑定書雖提及「依所判斷的病變部位，申請作腰椎磁振造影
    檢查，並做腰椎穿刺檢查以排除脊髓炎的可能性。綜合磁振
    造影及腰椎穿刺脊髓液檢查結果，判斷可能為動靜脈畸形，
    故再申請作脊椎攝影檢查，可惜無異常發現。最後醫師建議
    病患做第2 次磁振掃描及脊椎探查手術，惟均遭拒絕。以上
    均已符合當時醫療專業水準可合理期待之安全性。」等語（
    見本院卷(一)第95～99頁），但此鑑定主要係就在第1 次血管
    攝影前之判斷及採行之醫療方法是否適當為說明，而該部分
    所採行之檢查方法並無不當或疏失（上訴人主要係爭執在血
    管攝影能檢出而未檢出確實病灶所在時，乙○○等人未再為
    進一步之檢查確認，而非質疑之前所採行血管攝影之檢查方
    法有何不當），且此次鑑定就探查手術部分之說明與第0000
    000 號鑑定意見相較，在說明及研判論據上明顯簡略，故仍
    應以第000000 0號鑑定意見為可採，併予說明。
  4.依上所述，乙○○等人在血管攝影後所建議之醫療方法，依
    醫審會之鑑定意見，並非適當，而此項鑑定意見，經核與當
    時檢查之結果相符，應可採為判斷之依據，故上訴人所為拒
    絕之表示，亦無不當可言，乙○○等人此部分其醫療行為係
    屬適當之抗辯，尚難採信。
  (四)綜上所述，乙○○等人就研判上訴人之病因為動靜脈畸形部
    分雖無錯誤，但其等於血管攝影未能確實發現病灶所在後，
    並未能採用能確實發現病灶所在之方法再為確認，致未能及
    時發現當時已存在於胸椎第6 節之病灶，而上訴人拒絕其等
    所建議之探查手術等方式亦無不當可言，則上訴人主張乙○
    ○等人此部分醫療行為有未善盡檢查注意義務之疏失，應屬
    可採，乙○○等人無醫療疏失之抗辯，並不足採。
七、若有過失，與上訴人之兩下肢癱瘓間有無相當因果關係部分
    ：
  (一)上訴人主張因其於5 年後檢查出病灶所在，並經高雄長庚醫
    院作栓塞手術後，的確可將血管內畸形部分全部清除，則如
    於83年間可以正確找出病灶所在，至少短期內不會有造成兩
    下肢癱瘓的情形，故認乙○○等人之上開疏失與上訴人之受
    損結果間，有相當因果關係存在。乙○○等人則抗辯上訴人
    之動靜脈畸形為先天之疾病，且無治療之黃金時間，其病症
    自然演化過程所造成兩下肢癱瘓之結果，不能認與醫療行為
    間有因果關係存在等語。
  (二)經查，上訴人所罹患之病症為動靜脈畸形，而此類病症依醫
    審會之鑑意見，認為「在醫學上為罕見，初步診斷及病灶定
    位均相當困難，常需做一段時間的追蹤檢查才能作確定診斷
    。」、「縱於83年就立即查覺甲○○胸椎第6 節有動靜脈畸
    形，惟就以當時國內之醫療技術，不一定能加以控制或治癒
    。動靜脈畸形的治療方式有手術、栓塞和電療（傳統式）。
    治療危險性以手術最高，治療效果以電療最差。一般病患和
    家屬會先採用栓塞術治療，因為栓塞術的危險性低。不過，
    栓塞治療後，病灶可能消失不見，但在長期追蹤檢查中，病
    灶常會再出現，因此治癒率不高。」（見第90361 號鑑定書
    ）。「脊椎動靜脈畸形是相當罕見且診治困難的疾病，以83
    年當時的醫療水準，即使在發病住院初期有診斷出來，也不
    見得就能完全治癒，故應無所謂黃金期間。」（見第000000
    0 號鑑定書）。「高醫係國內醫療評鑑合格之醫學中心級教
    學醫院，但脊髓動靜脈畸形，原本就是一個相當困難治療的
    疾病，而所附之高醫醫訊所述為治療【腦內動靜脈畸形】，
    與甲○○之【胸脊椎動靜脈畸形】情況不同，故無從判定於
    高醫83年間是否具有足夠治療脊髓內動靜脈畸形之醫療技術
    。」（見第0000000 號鑑定書）。則依上開鑑定意見，上訴
    人所罹患之動靜脈畸形屬相當罕見且診治困難之疾病，縱使
    能早期發現，並不見得即能早期治癒，亦即此類病症並無所
    謂治療之黃金時期可言。此項鑑定意見經與原審函請國立台
    灣大學醫學院附設醫院表示結果，該院亦認「83年間對於【
    胸椎動靜脈畸型】施行拴塞治療之效果，一般而言皆不夠理
    想，但治療效果與病灶之大小及血管之複雜性有很大之關係
    ，所以不同的病人間會有很大的差異性，此類疾病為天生之
    疾病，治療成效與發現早晚無差。」等語，有該院回復之函
    文在卷可稽（見原審卷(二)第50頁）。本院參酌上兩項鑑定意
    見，認上訴人之病症應屬天生之疾病，其治療並不因早期發
    現而可獲得較佳之治療結果，且當時縱能診斷出第6 節胸椎
    為病灶所在，並進行手術、電療或拴塞治療等療程，依當時
    醫療技術而言，仍存有危險性，並非能完全治癒，故乙○○
    等人縱未能於83年7 月間之診療期間內診斷出上訴人之正確
    病灶所在，應與上訴人嗣後下肢癱瘓之損害間，並無相當因
    果關係存在。
  (三)上訴人雖主張依高醫附設中和醫院於83年以前所發行之高醫
    醫訊，即已載明該院對腦內動靜脈畸形可採取有效之治療方
    法（見原審卷(二)第91～98頁，本院卷(一)第151 ～158 頁、卷
    (二)第57～67頁），另當代醫學月刊亦載明動靜脈畸形如經適
    當治療亦有相當之療效（見本院卷(二)第117 ～123 頁）等語
    。惟其中有關高醫醫訊部分，所記載者為治療「腦內動靜脈
    畸形」之案例，與上訴人之「胸脊椎動靜脈畸形」情況不同
    ，故無從判定高醫附設中和醫院於83年間是否具有足夠治療
    脊髓內動靜脈畸形之醫療技術，業經醫審會鑑定意見述說明
    確（見醫審會第0000000 號鑑定書），可見上開資料並無為
    上訴人有利之認定。至當代醫學月刊雖載明動靜脈畸形之治
    療情形，但該資訊係於91年5 月份所發表，而非上訴人就診
    之83年期間，且僅係提及1 個個案之治療結果，雖該個案之
    情況與上訴人類似，但因治療效果與病灶之大小及血管之複
    雜性有很大之關係，而不同病人間會有很大的差異性，亦經
    醫審會鑑定意見說明甚詳，則上開當代醫學月刊所載之治療
    結果，仍不足上訴人有利之認定。
  (四)上訴人雖又主張其於88年2 月間轉至高雄長庚醫院以栓塞方
    式治療後，89年9 月5 日為栓塞後之追蹤檢查，發現現原來
    異常血管已不見，並以其在高雄長庚醫院之病歷及該院之函
    文為證（見原審卷(一)第29～61、64～71頁，本院卷(一)第165
    頁）。但此項栓塞手術係於88年間所施行，當時上訴人已呈
    現兩下肢癱瘓之現象，為其所不爭執，則此項於5 年後所施
    行之栓塞手術時所面臨之病症情狀與83年當時是否完全相同
    ，已無從研判，參以醫審會第0000000 號鑑定書所稱脊椎動
    靜脈畸形是相當罕見且診治困難的疾病，以83年當時的醫療
    水準，即使在發病住院初期有診斷出來，也不見得就能完全
    治癒等語，自不能以88年後之栓塞結果為認定在83年當時若
    能及時治療即可免於兩下肢癱瘓之論據，況高雄長庚醫院亦
    表示「在83年期間，脊髓動靜脈栓塞仍高難度之手術」（見
    本院卷(一)第165 頁），與上開鑑定之意見相同，益見上訴人
    於栓塞手術後所為之檢查結果，尚無從為上訴人有利之認定
    。
  (五)依上所述，乙○○等人雖有未能善盡檢查之注意義務以確實
    發現病灶所在之疏失，但因上訴人之動靜脈畸形為無早期發
    現即得治癒之治療黃金時期存在，亦即縱於83年當時能發現
    病灶所在，亦應無從避免兩下肢癱瘓之結果，故乙○○等人
    上開疏失，與上訴人兩下肢癱瘓之受損結果間，並無相當因
    果關係存在。上訴人主張有因果關係，並不足採，乙○○等
    人抗辯無因果關係存在，應可採信（但與精神心理健康層面
    之損害間仍有相當因果關係，詳後述）。
八、高醫附設中和醫院是否應負債務不履行之賠償責任部分：
  (一)上訴人主張其確有兩下肢癱瘓之受損結果，而高醫附設中和
    醫院在治療過程中確有疏失，故應負債務不履行之賠償責任
    。高醫附設中和醫院則抗辯鑑定報告認其醫療行為符合當時
    之醫療水準可合理期待之安全範圍，故並無債務不履行之疏
    失等語。
  (二)經查，上訴人有關債務不履行之論據，係以乙○○等人既受
    僱於高醫附設中和醫院而對其為醫療行為，依民法第244 條
    規定，顯係立於醫療契約之履行輔助人地位，則其等之疏失
    ，即應視為高醫附設中和醫院之疏失。然查，乙○○等人在
    醫療過程中，雖有未能善盡檢查之注意義務以確實發現病灶
    所在之疏失，但因上訴人之動靜脈畸形為無早期發現即得治
    癒之治療黃金時期存在，亦即縱於83年當時能發現病灶所在
    ，亦應無從避免兩下肢癱瘓之結果，故乙○○等人開疏失，
    與上訴人兩下肢癱瘓之受損結果間，並無相當因果關係存在
    ，業如前述，則為醫療契約債務人之高醫附設中和醫院就上
    訴人所受兩下肢癱瘓之損害部分，自亦無因果關係存在而不
    負債務不履行之損害賠償責任。上訴人此部分主張，即屬無
    據，高醫附設中和醫院此部分無因果關係之抗辯，應屬可採
    （但與精神心理健康層面之損害間仍有相當因果關係，詳後
    述）。
九、本件有無消保法第7 條規定之適用部分：
  (一)消保法第7 條雖規定「從事設計、生產、製造商品或提供服
    務之企業經營者應確保其提供之商品或服務，無安全或衛生
    上之危險。商品或服務具有危害消費者生命、身體、健康、
    財產之可能者，應於明顯處為警告標示及緊急處理危險之方
    法。企業經營者違反前二項規定，致生損害於消費者或第三
    人時，應負連帶賠償責任。但企業經營者能證明其無過失者
    ，法院得減輕其賠償責任。」惟消保法及其施行細則就所規
    範之服務意義為何，並無明確定義，故就何謂消費性服務為
    一般性之定義有其困難，自無從僅以文義解釋判斷醫療行為
    有無消保法之適用，而應依醫療行為之性質為合目的性之解
    釋。
  (二)經查，消保法第1 條第1 項規定「為保護消費者利益，促進
    國民消費生活安全，提昇國民消費生活品質，特制訂本法。
    」此為消保法就該法立法目的所為之明文規定，故解釋消保
    法之涵攝範圍時，自應以此明定之立法目的為其依據。而消
    保法所謂商品無過失責任制度，係因消費者無論如何提高注
    意度，亦無法有效防止損害之發生，故藉由無過失責任制度
    之適用，以使企業經營者負擔負較重之責任。換言之，企業
    經營者在出售商品時，會將其所可能因該商品之危險所需賠
    償之成本計入售價中以分擔其風險。惟就醫療行為之性質而
    言，其醫療過程充滿危險性，治療結果亦充滿不確定性，醫
    師係以專業知識，就病患之病情及身體狀況等綜合考量，選
    擇最適宜之醫療方式進行醫療，如將無過失責任適用於醫療
    行為，則醫師為有效降低危險行為之計量，可能會專以副作
    用之多寡與輕重作為其選擇醫療方式之唯一或最重要之因素
    ；然為妥善治療病患，有時醫師仍得選擇危險性較高之治療
    方法，倘若對於醫療行為課以無過失責任，將會使醫師為降
    低危險行為考量，而傾向選擇較不具危險之治療方法，並捨
    棄對某些病患較為適宜但風險較高之治療方法，則此一情形
    之存在或發生，將無法達成消保法第1 條第1 項之上開立法
    目的，明顯可見。此外，相較於種類及特性可能無限之消費
    商品，現代醫療行為就特定疾病之可能治療方式，實有其相
    當之限制，若藥物控制方式所存在之危險性，經評估仍然高
    於醫師所能承受者，而醫師無從選擇其他醫療方式，或改用
    較不適宜但危險較小之醫療方式可能亦被認為有過失時，醫
    師將不免選擇降低危險至其所可能承受之程度。亦即醫師基
    於自保之正常心理，或將選擇性的對某些病患以各種手段不
    予治療，而此種防禦性醫療之選擇結果，自亦無從達成消保
    法之立法目的。故醫療行為如適用消保法之無過失責任制度
    ，既不能達成消保法之立法目的，自應以目的性限縮解釋之
    方式，將醫療行為排除於消保法適用範圍之內，較為適當。
  (三)依上所述，本院認醫療行為並無消保法之適用，上訴人主張
    應有消保法第7 條之適用，尚難採取，被上訴人抗辯無消保
    法適用，應屬可採。
十、上訴人若得請求賠償，其金額為若干部分：
  (一)按民法第195 條第1 項前段規定：不法侵害他人之身體、健
    康、名譽、自由、信用、隱私、貞操，或不法侵害其他人格
    法益而情節重大者，被害人雖非財產上之損害，亦得請求賠
    償相當之金額。同法第227 條之1 規定：債務人因債務不履
    行，致債權人之人格權受侵害者，準用第192 條至第195 條
    及第197 條之規定，負損害賠償責任。則依上開條文規定，
    不論係依侵權行為或契約之法律關係，若有侵害他人之健康
    或其他人格法益而情節重大者，即得請求非財產上之損害賠
    償。又所謂健康，不以生理健康層面為限，心理健康層面所
    受之侵害，致精神上之完整受有損害者，亦在該條項人格法
    益所保護之範圍內。亦即人格之完整性不僅在於身體各部位
    器官及機能之正常，即令在精神心理層面之完整性，亦應解
    為在該條文所欲保障之涵攝範疇內，始為適當。故被害人就
    精神心理層面所受之侵害，亦得請求非財產之損害賠償。再
    者，就接受醫療之病人而言，能否明確得知其所罹患疾病之
    情狀及病灶所在，當為其求醫過程中最為迫切需要知悉之訊
    息，醫師之主要義務不僅在於正確診斷出病人之病灶所在，
    以採行及時、有效及適當之治療方法，更在使病人有充分知
    悉其病灶所在之資訊，而使病人能在有充分之資訊及受告知
    之情形下，正確且完整地行使其接受或不接受治療之決定權
    ，此即所謂病人之自主權及受告知後同意權之真實意義所在
    。故若醫師未能善盡其注意義務，以正確診察出病人之病灶
    所在，致延誤病人知悉其真實之病情，縱該病症並無所謂治
    療之黃金時期，但就能及時知悉與未能及時知悉所產生精神
    心理層面之影響，仍難謂無受有損害，此從病人之自主權及
    告知後同意權因此而無法完整行使之角度觀之，更為明顯。
    特別係對重大身體權益或生命權有所影響之重大疾病，在能
    及時知悉與未能及時知悉間所產生之精神心理層面之影響及
    傷害，因已使病人自主權之保障有所欠缺，此項非財產上損
    害賠償之許可，更有其必要性。
  (二)本件上訴人所罹患之疾病為胸椎第6 節之動靜脈畸形，其發
    病之最終及最壞結果為兩下肢完全癱瘓，致使終身需以輪椅
    代步，無法正常行走，部分生活起居更需他人代為協助處理
    ，則此項病症對上訴人精神心理層面所生之影響，顯屬非輕
    ，故縱能及時檢查出該病灶所在後，在當時即使施以栓塞等
    治療方法亦不確保能完全治癒之情形下，其因未能及時知悉
    以適時調整面對最壞結果之心態，或未能在此期間另尋其認
    為適當之治療管道所受之精神心理健康層面之損害，依上開
    說明，仍應在上開條文所欲保護之範疇內，此部分所受之損
    害，即與乙○○等人未能善盡注義務而及時確認病灶所在間
    有相當因果關係存在，本院經斟酌結果，認上訴人應得請求
    非財產上之損害賠償。
  (三)按共同不法侵害他人之權利者，連帶負損害賠償責任。受僱
    人因執行職務，不法侵害他人之權利者，由僱用人與行為人
    連帶負損害賠償責任。民法第185 條第1 項前段、第188 條
    第1 項前段分別定有明文。又債務人之代理人或使用人，關
    於債之履行有故意或過失時，債務人應與自己之故意或過失
    負同一責任。亦為同法第224 條所明定。本件乙○○等人對
    上訴人之醫療行為為有過失，已如前述，而其等於對上訴人
    為醫療行為時，係受僱於高醫附設中和醫院，且同時具有醫
    療契約中履行補助人之地位，為乙○○等人及高醫附設中和
    醫院所不爭執，則上訴人基於侵權行為及債務不履行之法律
    關係，請求被上訴人連帶（指侵權行為部分）賠償精神慰藉
    金，即屬有據，應予准許。
  (三)經查，上訴人為41年5 月20日出生，在83年間第1 次接受診
    療時年約42歲，正值壯年，而其於84年5 月就診時，兩側下
    肢尚可移動，第11、12節胸髓部位有腫脹現象，而在86年10
    月時，兩側下肢已完全癱瘓，有兩造所不爭執上訴人在高醫
    附設醫院之病歷在卷可稽，可見上訴人在短短3 年左右期間
    內，即面臨其兩下肢癱瘓之結果。又乙○○等人均為執業醫
    師，有相當之工作能力及固定之相當收入，高醫附設中和醫
    院則為南部地區具有相當知名度之教學醫院。本院審酌兩造
    之經濟狀況、社會地位及乙○○等人之過失程度，並上訴人
    之年歲、發病期間及所受痛苦等一切情狀，認上訴人所請求
    之300 萬元精神上損害賠償，尚屬過高，應予核減為40萬元
    ，較為適當，其等在此範圍內之請求，即屬正當，應予准許
    ，至逾此部分之請求，則無理由，不應准許。又上訴人侵權
    行為債務不履行之法律關係均得請求此部分精神上之損害賠
    償，且其得請求之金額，本院認屬相同，併予說明。
十一、上訴人是否與有過失部分：
  (一)上訴人主張其係因病就醫，且依照檢查結果接受治療，被上
    訴人未能確實檢查病灶在，並非上訴人之疏失，故無與有過
    失之適用。被上訴人則抗辯因上訴人拒絕被上訴人所建議之
    進一步檢查，故與有過失等語。
  (二)經查，本件被上訴人應負賠償責任之論據，係在於其未能善
    盡其注意義務，以正確診察出上訴人之病灶所在，致延誤其
    知悉真實病情之時機。就此而言，上訴人與有過失之可能，
    應係在於其應配合而未能配合被上訴人為確認病灶部位所為
    檢查之要求，而被上訴人就其確認病灶所在之要求，係指第
    2 次之磁振掃描及探查手術，而此兩項在血管攝影後所建議
    之醫療方法，依醫審會之鑑定意見，並非適當，上訴人所為
    拒絕之表示，亦無不當可言，業如前述（見六之(三)）。上訴
    人之拒絕既無不當，自亦無應配合而未能配合之過失可言，
    被上訴人此部分抗辯，並不足採，上訴人主並無與有過失之
    適用，應可採信。
十二、綜上所述，乙○○等人在受僱高醫附設中和醫院執行對上訴
    人醫療行為時有所疏失，雖此項疏失與上訴人之兩下肢癱瘓
    間並無相當因果關係存在，但對其精神心理健康層面仍有未
    能及時告知病灶所在以使其完整行使病人自主權之損害，高
    醫附設中和醫院就此部分損害有侵權行為及債務不履行之情
    事。又本件並無消保法第7 條規定之適用。而上訴人得請求
    精神上損害賠償之金額以40萬元為適當，且其並無與有過失
    之情事可言。從而，上訴人本於侵權行為及債務不履行之法
    律關係，請求被上訴人乙○○、丁○○及高醫附設中和醫院
    連帶給付之金額，在40萬元及自起訴狀繕本送達翌日即90年
    1 月19日起至清償日止，按年息5%計算利息之範圍內，為有
    理由，應予准許；逾此部分之請求（即超過40萬元本息及依
    消保法請求部分），為無理由，應予駁回。原審就上開應准
    許之40萬元本息部分，為上訴人敗訴之判決，尚有未洽，上
    訴意旨指摘此部分不當，求予廢棄改判，為有理由，爰由本
    院予以廢棄，並改判如主文第二項所示。至上訴人之請求不
    應准許部分，原審為其敗訴之判決，並無違誤，上訴意旨就
    部分指摘原判決不當，求予廢棄改判，為無理由，均應駁回
    。至假執行部分，因本件命被上訴人給付之金額未逾150 萬
    元，依民事訴訟法第466 條第1 項規定，不得上訴至第三審
    ，一經本院判決即告確定，故無再為宣告假執行之必要，原
    審駁回上訴人此部分假執行之聲請，理由雖有不同，但結論
    仍可維持，爰連同其餘敗訴部分一併駁回之。
十三、據上論結：本件上訴人之上訴為一部有理由，一部無理由，
    依民事訴訟法第450 條、第449 條第1 、第2 項、第79條、
    第85條第2 項，判決如主文。
中    華    民    國    95    年    9     月    29    日
                            民事第一庭
                                審判長法官  黃金石
                                法      官  林健彥
                                法      官  林紀元
以上正本證明與原本無異。
被上訴人不得上訴。
上訴人如對本判決上訴，須於判決送達後20日內向本院提出上訴
狀，其未表明上訴理由者，應於上訴後20日內向本院提出上訴理
由書（均須按他造當事人之人數附繕本）。上訴時應提出委任律
師或具有律師資格之人之委任狀，並依附註條文規定辦理。
中    華    民    國    95    年    9     月    29    日
                                書  記  官  楊茱宜
附註：
民事訴訟法第466 條之1 ：
對於第二審判決上訴，上訴人應委任律師為訴訟代理人，但上訴
人或其法定代理人具有律師資格者，不在此限。
上訴人之配偶、三親等內之血親、二親等內之姻親，或上訴人為
法人、中央或地方機關時，其所屬專任人員具有律師資格並經法
院認適當者，亦得為第三審訴訟代理人。
第1 項但書及第2 項情形，應於提起上訴或委任時釋明之。


司法院資訊處製作；財團法人民間司法改革基金會備份。
